臺灣臺北地方法院民事判決
110年度重訴字第267號
原      告  華南商業銀行股份有限公司

法定代理人  張振芳  
訴訟代理人  侯水深律師                      
            黃亭韶律師                    
被      告  潘添福  
            潘麗庭  

            潘麗梅  
            潘麗玲  
共      同
訴訟代理人  張寧洲律師
追加  被告  潘添吉  
上  一  人                    
訴訟代理人  高傳盛律師                      
上列當事人間拆屋還地等事件，本院於民國110年12月17日言詞
辯論終結，判決如下：
    主  文
原告之訴駁回。
訴訟費用由原告負擔。 
　　事實及理由
壹、程序事項　
　　按訴狀送達後，原告不得將原訴變更或追加他訴。但有下列
    各款情形之一者，不在此限：㈡請求之基礎事實同一者；㈤該
    訴訟標的對於數人必須合一確定時，追加其原非當事人之人
    為當事人者；㈦不甚礙被告之防禦及訴訟之終結者，民事訴
    訟法第255條第1項第2、5、7款亦有明定。查原告原起訴僅
    以潘添福、潘麗庭、潘麗梅、潘麗玲等4人為被告，並聲明
    ：「⒈被告應將坐落臺北市○○區○○段0○段0000000000000地號
    土地上，門牌號碼為臺北市○○區○○路0段00號之建物（以實
    際測量為準）拆除，並將占用之土地返還原告。⒉被告應給
    付原告新臺幣（下同）71,240元，及自起訴狀繕本送達翌日
    起至清償日止，按年息百分之5計算之利息。⒊被告應自民國
    110年3月11日起至返還上開土地日止，按月給付原告30,530
    元。」等語（見本院卷第9頁）。嗣於民國110年3月29日追
    加潘添吉為被告，並變更訴之聲明為：「⒈被告潘添福、潘
    麗庭、潘麗梅、潘麗玲應將坐落臺北市○○區○○段0○段000000
    0000000地號土地上，門牌號碼為臺北市○○區○○路0段00號之
    建物（以實際測量為準）拆除，並將占用之土地返還原告。
    ⒉被告潘添吉應自上開建物騰空遷出。⒊被告潘添福、潘麗庭
    、潘麗梅、潘麗玲應給付原告71,240元，及自起訴狀繕本送
    達翌日起至清償日止，按年息百分之5計算之利息。⒋被告潘
    添福、潘麗庭、潘麗梅、潘麗玲應自110年3月11日起至返還
    上開土地日止，按月給付原告30,530元。」（見本院卷第55
    頁），復於110年11月19日以民事綜合辯論意旨狀變更訴之
    聲明為：「⒈被告潘添福、潘麗庭、潘麗梅、潘麗玲應將坐
    落臺北市○○區○○段0○段0000000000000地號土地上，如附圖
    所示A、A1、A2、B、B1、C部分之建物拆除，並將占用之土
    地返還原告。⒉被告潘添吉應自上開建物騰空遷出。⒊被告潘
    添福、潘麗庭、潘麗梅、潘麗玲應給付原告75,738元，及其
    中71,240元自起訴狀繕本送達翌日起，及其中6,498元自民
    事綜合辯論意旨狀送達翌日起，均至清償日止，按年息百分
    之5計算之利息。⒋被告潘添福、潘麗庭、潘麗梅、潘麗玲應
    自110年3月11日起至返還上開土地日止，按月給付原告32,4
    59元。」（見本院卷第175頁），原告前開變更追加，訴訟
    標的之基礎事實同一，且均係於言詞辯論終結前為之，無礙
    被告之防禦及訴訟之終結，經核與首揭條文規定相符，自應
    予准許。　　　
貳、實體事項　 
一、原告主張略以：
　㈠緣坐落臺北市○○區○○段0○段0000000000000地號土地（下稱系
    爭土地）為原告所有，公告現值為每平方公尺338,000元，
    而被告所有之門牌號碼為臺北市○○區○○路0段00號建物，無
    權占用上開土地，占用面積為78.37平方公尺。
　㈡兩造間就系爭土地曾簽訂基地租賃契約(下稱系爭租約)，租
    賃期限自99年4月14日起至101年12月31日止，並約定：「屆
    滿時租約自即終止，不另通知承租人，承租人如有意繼續租
    用者，應於租期屆滿前1個月以書面徵求出租人同意並另訂
    立新契約，承租人於租期屆滿後未交還基地而仍為使用者，
    應按租金標準支付損害金，絕不主張繼續租約及其他異議。
    惟被告承租之基地，於租賃期限屆滿後，並未返還予原告，
    被告所有之上開建物仍繼續使用系爭土地，而為無權占用。
    原告爰依民法第767條第1項前段規定，請求被告拆屋還地。
    另按無權占有他人土地，可能獲得相當於租金之利益，為社
    會通常之觀念（最高法院61年度台上字第1695號判例），是
    原告得依民法第179條規定，請求被告給付相當於租金之不
    當得利。爰按系爭土地公告地價之80％再乘以6.5％計算每年
    相當於租金之不當得利。被告僅繳交至109年12月31日止之
    土地使用損害金。爰請求自110年1月1日起至110年3月10日
    之不當得利損害金共75,738元，及其中71,240元自起訴狀繕
    本送達翌日起，及其中6,498元自民事綜合辯論意旨狀送達
    翌日起，均至清償日止，按年息百分之5計算之利息。併請
    求被告自110年3月11日起至返還上開土地日止，按月給付原
    告32,459元。
　㈢並聲明：
　⒈被告潘添福、潘麗庭、潘麗梅、潘麗玲應將坐落臺北市○○區○
    ○段0○段0000000000000地號土地上，如附圖所示A、A1、A2
    、B、B1、C部分之建物拆除，並將占用之土地返還原告。
　⒉被告潘添吉應自上開建物騰空遷出。
　⒊被告潘添福、潘麗庭、潘麗梅、潘麗玲應給付原告75,738元
    ，及其中71,240元自起訴狀繕本送達翌日起，及其中6,498
    元自民事綜合辯論意旨狀送達翌日起，均至清償日止，按年
    息百分之5計算之利息。
　⒋被告潘添福、潘麗庭、潘麗梅、潘麗玲應自110年3月11日起
    至返還上開土地日止，按月給付原告32,459元。　　　
二、被告潘添福、潘麗庭、潘麗梅、潘麗玲則以：
　㈠本件兩造間成立不定期租賃關係：
　⒈系爭租約於101年12月31日租期屆至後，被告等仍繼續使用系
    爭租賃物，且被告亦有繳納租金，則原告除不即表示反對之
    意思外，原告通知被告等繳納租金之電子郵件，亦明確表示
    「請潘先生支付基地租金之帳戶」等語，亦即原告亦自承請
    被告繳納「租金」，此更證原告同意被告等繼續租賃系爭基
    地。
　⒉於101年12月31日租期屆至後，被告等繼續使用系爭租賃基地
    、繳納租金外，迄至105年原告另案所提起訴訟，期間相隔
    近4年，原告除持續收取租金外，繼續容忍被告等繼續使用
    系爭租賃基地，是此客觀情事即可明確認定原告除不即表示
    反對之意思外，原告甚且同意被告等繼續租賃系爭基地。
　⒊於105年間，原告另案所提起訴訟後，經被告繳齊所積欠租金
    後，原告對於該訴訟，並非僅限縮返還租金或不當得利之訴
    之聲明，原告甚且將該案訴訟全部撤回，迄至今年（110年
    ）原告所提本案訴訟前，中間又相隔近5年，期間原告不僅
    未曾表示反對被告繼續使用系爭租賃基地外，原告仍持續收
    取租金外，繼續容忍被告等使用系爭租賃基地，是此客觀情
    事明確認定原告除不即表示反對之意思外，原告甚且同意被
    告等繼續租賃系爭基地。
　⒋以上客觀情事可知原告不僅未曾表示反對被告繼續使用系爭
    租賃基地外，原告持續收取租金外，繼續容忍被告等繼續使
    用系爭租賃基地，參諸上開最高法院判決意旨及實務見解，
    顯知本件顯有民法第451條規定之不定期租賃法律關係之適
    用。
　㈡原告所提其內部出租不動產注意事項、內部簽文、法律意見
    以及所謂發票等，不足證明其有對被告等於101年12月31日
    至105年之近4年間以及105年至本案提起之110年之近5年間
    有曾對被告等表示反對之意思：
　⒈原告雖主張曾於105年起訴，但兩造和解，被告已繳清積欠之
    費用，所以撤告，但被告無誠信，並未依約去簽訂租賃契約
    、被告繳交之費用為損害金，並提其內部出租不動產注意事
    項、內部簽文、法律意見以及所謂發票等語，然以上證據不
    足證明其有對被告等於101年12月31日至105年以及105年至
    本案提起之110年間有曾對被告等表示反對之意思。
　⒉於101年12月31日租期屆至後，被告等繼續使用系爭租賃基地
    ，迄至105年原告另案所提起訴訟，期間相隔近4年，原告均
    繼續容忍被告等繼續使用系爭租賃基地，是此客觀情事已足
    明確認定原告不即表示反對之意思外。
　⒊原告內規規定及內部簽呈等，被告未曾知悉，且原告未舉證
    有將上開原告內規規定及內部簽呈等通知被告，是上開內規
    規定及內部簽呈不足拘束被告，亦不足證明其有對被告於10
    1年12月31日至105年以及105年至本案提起之110年間有曾對
    被告為反對之意思表示。
　⒋原告表示被告未依約至原告財產科辦理簽訂租約等語，並非
    事實。至原告表示伊有開立原證8之發票等語，然被告未曾
    收受過上開原證8之發票。參照原證8之發票，除有高達近10
    張未蓋有原告之發票章、且多有影印不清及塗改之情事，無
    法排除係原告臨訟製作，被告否認原證8之形式及實質真正
    外，另原告亦未曾舉證曾將上開所謂發票等送達被告等語，
    資為抗辯。
　㈢並聲明：原告之訴駁回。　　
三、被告潘添吉則以：　
  ㈠本件被告為訴外人潘清江之繼承人，潘清江於臺北市○○段000
    0地號（現更名為臺北市○○區○○段0○段000地號土地租地建屋
    ，並與原告間存有租賃契約，定期繳交租金。故潘清江與原
    告就系爭土地存在不定期租賃關係，且該不定期租賃關係已
    由被告繼承。
　㈡被告已依先前租賃契約所定之調整地租，按期繳納租金，租
    賃權繼續存在，被告為有法律上之合法占用權源。此參照被
    告已支付110年1月至3月、110年4月至6月、110年7月至9月
    ，每3個月繳付基地租金89,640元一事，可知被告為租賃權
    人。
　㈢被告為重度殘障，屬經濟上之弱者，任令原告否認租賃關係
    存在而拆除，將使被告頓失棲身之所等語，資為抗辯。
　㈣並聲明：
　⒈原告之訴駁回。
　⒉如受不利之判決，被告願供擔保請准宣告免為假執行。
四、本件不爭執事項如下：
　㈠系爭土地為原告所有，公告現值為每平方公尺338,000元。
　㈡被告所有門牌號碼為臺北市○○區○○路0段00號之建物，
　  占用使用系爭土地。　
五、本件爭點如下：
　㈠原告依民法第767條第1項前段規定，請求被告拆屋還地，有
　　無理由？
　㈡原告依民法第179條規定，請求被告給付相當於租金之不當
　　得利，有無理由？　　　
六、得心證之理由：
　㈠原告依民法第767條第1項前段規定，請求被告拆屋還地，有
　　無理由？　　　　
  ⒈按所有人對於無權占有或侵奪其所有物者，得請求返還之，
    民法第767條第1項前段定有明文。又以無權占有為原因，請
    求返還土地者，占有人對土地所有權存在之事實無爭執，而
    僅以非無權占有為抗辯者，土地所有權人對其土地被無權占
    有之事實無舉證責任，占有人自應就其取得占有係有正當權
    源之事實證明之（最高法院85年度台上字第1120號判決意旨
    參照）。次按當事人主張有利於己之事實者，就其事實有舉
    證之責任。但法律別有規定，或依其情形顯失公平者，不在
    此限，民事訴訟法第277條亦有明定。是以無權占有為原因
    ，請求返還所有物之訴，被告對原告就其物有所有權存在之
    事實無爭執，而僅以非無權占有為抗辯者，固應就其取得占
    有係有正當權源之事實證明之。惟待證事實因年代久遠，人
    物全非，遠年舊物每難查考，而有舉證困難之情形者，法院
    於個案審理中，自得依民事訴訟法第277條但書規定，為適
    切之調查認定，始不失衡平之旨。復按應證之事實雖無直接
    證據足資證明，但可應用依已明瞭之間接事實，推定其真偽
    。是以證明應證事實之證據資料，並不以可直接單獨證明之
    直接證據為限，凡先綜合其他情狀，證明某事實，再由某事
    實為推理的證明應證事實，而該間接事實與應證事實之間，
    依經驗法則及論理法則已足推認其有因果關係存在者，亦足
    當之，自非以直接證明應證事實為必要（最高法院104年度
    台上字第2070號判決意旨參照）。再按不動產之租賃契約，
    其期限逾一年者，應以字據訂立之，未以字據訂立者，視為
    不定期限之租賃；租賃期限屆滿後，承租人仍為租賃物之使
    用收益，而出租人不即表示反對之意思者，視為以不定期限
    繼續契約，民法第422條、第451條分別定有明文。又同法第
    451條所謂視為不定期限繼續契約者，須承租人於租賃期滿
    後，仍為租賃物之使用收益，而出租人不即表示反對之意思
    時，始有其適用；又所謂出租人不即表示反對之意思，係指
    依一般觀念，出租人於租期屆滿後，相當時間內，能表示反
    對意思而不表示者而言（最高法院42年台上字第410號、43
    年台上字第367號判決意旨參照）。
　⒉經查，原告為系爭土地之所有人，系爭建物為被告之被繼承
    人潘清江所有，占用系爭土地之位置及面積如卷附之複丈成
    果圖所示等情，有土地登記謄本（見本院卷第17-22頁、第3
    53頁），並經本院現場履勘測量，製有勘驗測量筆錄（見本
    院卷第85-90頁），囑託臺北市古亭地政事務所測繪之土地
    複丈成果圖（即附圖，見本院卷第99-102頁）可按，堪認真
    實。原告主張被告所繼承之系爭建物為無權占有等語，固據
    其提出租賃契約、統一發票等件為證（本院卷第23-26頁、
    第207-216頁）。惟觀諸被告潘添吉提出110年1月至3月、11
    0年4月至6月、110年7月至9月，每3個月繳付基地租金89,64
    0元之收據以及被告潘添福、潘麗庭、潘麗梅、潘麗玲提出
    繳付租金之收據（見本院卷第143-145頁、第239-258頁），
    足證系爭租約於101年12月31日租期屆至後，被告等仍繼續
    使用系爭租賃物，亦有繳納租金，原告除不即表示反對之意
    思外，原告通知被告等繳納租金之電子郵件，亦明確表示「
    請潘先生支付基地租金之帳戶」等語，可知原告同意被告等
    繼續租賃系爭基地甚明。是被告抗辯：兩造間存有不定期限
    租賃契約等語，要屬有據。
　⒊綜上，因兩造間就系爭土地存有不定期限租賃契約，故原告
    依民法第767條第1項前段規定，請求被告拆屋還地，為無理
    由，應予駁回。
　㈡原告依民法第179條規定，請求被告給付相當於租金之不當
　　得利，有無理由？　　　
　　承前所述，被告基於租賃權占有系爭土地，係有權占有系爭
    土地。故原告依民法第179條規定，請求被告給付相當於租
    金之不當得利，為無理由，應予駁回。　　　　
七、綜上所述，原告依民法第767條第1項、依民法第179條規定
    ，訴請：㈠被告潘添福、潘麗庭、潘麗梅、潘麗玲應將坐落
    臺北市○○區○○段0○段0000000000000地號土地上，如附圖所
    示A、A1、A2、B、B1、C部分之建物拆除，並將占用之土地
    返還原告。㈡被告潘添吉應自上開建物騰空遷出。㈢被告潘添
    福、潘麗庭、潘麗梅、潘麗玲應給付原告75,738元，及其中
    71,240元自起訴狀繕本送達翌日起，及其中6,498元自民事
    綜合辯論意旨狀送達翌日起，均至清償日止，按年息百分之
    5計算之利息。㈣被告潘添福、潘麗庭、潘麗梅、潘麗玲應自
    110年3月11日起至返還上開土地日止，按月給付原告32,459
    元，均無理由，應予駁回。
八、本件事實已臻明確，兩造其餘之攻擊或防禦方法，及所援用
    之證據，經本院斟酌後，認為與判決基礎之事實並無影響，
    均不足以影響本裁判之結果，自無庸一一詳予論駁之必要，
    併此敘明。
九、訴訟費用負擔之依據：民事訴訟法第78條。　　　　　
中　　華　　民　　國　　111 　年　　1　　月　　11　　日
                  民事第二庭    法　官　陳雅瑩
以上正本係照原本作成。
如對本判決上訴，須於判決送達後20日內向本院提出上訴狀。如
委任律師提起上訴者，應一併繳納上訴審裁判費。
中　　華　　民　　國　　111 　年　　1　　月　　11　　日
                                書記官　鄭以忻